臺灣高等法院臺南分院刑事判決
111年度上訴字第685號
上  訴  人  臺灣臺南地方檢察署檢察官
上  訴  人  
即  被  告  蘇俊龍
選任辯護人  蘇文斌律師
            郭子誠律師
            方彥博律師
上列上訴人因被告偽造有價證券案件，不服臺灣臺南地方法院10
9年度訴字第912號中華民國111年3月8日第一審判決（起訴案號
：臺灣臺南地方檢察署107年度偵續字第110號），提起上訴，本
院判決如下：
    主  文
原判決撤銷。
蘇俊龍犯偽造有價證券罪，處有期徒刑參年參月。
未扣案如附表所示之支票壹紙，除「蘇俊龍」背書外，沒收。
    事  實
一、蘇俊龍係址設新北市○○區○○路000號0樓之○○營造有限公司（
    下稱○○公司）之負責人，陳文欽為○○營造工程股份有限公司
    （嗣於民國111年7月22日申請變更公司名稱為○○營造股份有
    限公司，惟以下仍稱○○公司）之負責人。○○公司、○○公司於
    104年9月17日訂定承諾書，約定共同合作桃園市大溪區○○○
    段農舍委建工程（下稱本件工程），陳文欽乃以○○公司名義
    ，在合作金庫商業銀行○○分行開立支票存款帳戶，請領空白
    支票本1本（內含25張支票，下稱本件支票本），供本件工
    程資金往來，復將本件支票本及「○○營造工程股份有限公司
    」、「陳文欽」大小章各1枚，交予蘇俊龍保管，授權蘇俊
    龍於本件工程範圍內，得以○○公司名義簽發支票。
二、詎蘇俊龍為清償前於103年9月18日，向賴慶棠所借貸新臺幣
    （下同）420萬元之私人借款，明知逾越○○公司上開授權範
    圍，竟意圖供行使之用，基於偽造有價證券後復持以行使之
    犯意，於104年9月18日在○○公司內，在本件支票本內票號NL
    0000000號空白支票上，填載發票日為104年9月30日、票面
    金額3,561,431元，並指示不知情之會計，以電腦列印上開
    金額之大寫國字，繼而自行於發票人簽章處，盜蓋「○○營造
    工程股份有限公司」、「陳文欽」之印章，而偽造完成如附
    表所示支票1紙，復於該支票背面以自己名義背書後，於104
    年9月18日至20日間某時，在上開地點交予不知情之賴慶棠
    （涉犯偽造有價證券部分另經檢察官為不起訴處分確定）而
    行使之，以清償其私人債務。嗣如附表所示支票因存款不足
    退票，陳文欽發現○○公司上開帳戶遭列為拒絕往來戶，經向
    銀行查詢後，始悉上情。
三、案經○○公司訴由臺灣臺南地方檢察署檢察官偵查起訴。
　　理  由
壹、證據能力部分：
    按被告以外之人於審判外之言詞或書面陳述，除法律有規定
    者外，不得作為證據，刑事訴訟法第159 條第1 項固有明文
    。然依同法第159 條之5 規定：「被告以外之人於審判外之
    陳述，雖不符前4 條之規定，而經當事人於審判程序同意作
    為證據，法院審酌該言詞陳述或書面陳述作成時之情況，認
    為適當者，亦得為證據。當事人、代理人或辯護人於法院調
    查證據時，知有第159 條第1 項不得為證據之情形，而未於
    言詞辯論終結前聲明異議者，視為有前項之同意」，其立法
    旨趣無非係慮及傳聞證據未經當事人之反對詰問予以核實，
    原則上先予排除，惟若當事人已放棄詰問或未聲明異議，基
    於證據資料愈豐富，愈有助於真實發見之理念，且強化言詞
    辯論主義，法院仍可承認該傳聞證據之證據能力。查
    本判決所引用被告以外之人於審判外之言詞或書面陳述，經
    檢察官、上訴人即被告（下稱被告）蘇俊龍及辯護人於本院
    準備程序、審理時均表示同意有證據能力（見本院卷第82-8
    5、199-202、231-232頁），且經本院於審判期日依法踐行
    調查證據程序，檢察官、被告及辯護人於本院言詞辯論終結
    前均未表示異議，本院審酌該等具有傳聞證據性質之證據，
    其取得過程並無瑕疵或任何不適當之情況，應無不宜作為證
    據之情事，認以之作為本案之證據，應屬適當，依刑事訴訟
    法第159 條之5 之規定，自得作為證據。
貳、實體部分：
一、訊據被告蘇俊龍固坦承有開立如附表所示之支票給賴慶棠，
    惟矢口否認有何偽造有價證券之犯行，辯稱：伊簽發如附表
    所示支票並未逾越○○公司之授權，當初○○公司並未將本件支
    票本使用用途限制在本件工程云云。　　　　
二、惟查：
  ㈠被告係址設新北市○○區○○路000號1樓之○○公司負責人，告訴
    人○○公司之負責人為陳文欽；○○公司、○○公司於104年9月17
    日簽訂承諾書，約定共同合作本件工程，陳文欽乃以○○公司
    名義，在合作金庫商業銀行○○分行開立支票存款帳戶，請領
    本件支票本1本（內含25張空白支票），供本件工程資金往
    來，復將本件支票本及「○○營造工程股份有限公司」、「陳
    文欽」大小章各1枚交予被告保管；被告為清償前於103年9
    月18日，向賴慶棠所借貸420萬元之私人借款，在○○公司內
    ，在本件支票本內票號NL0000000號支票，填載發票日為104
    年9月30日、票面金額3,561,431元，並指示不知情之會計，
    以電腦列印上開金額之大寫國字，繼而自行於「發票人簽章
    」處，蓋印「○○營造工程股份有限公司」、「陳文欽」之印
    章，而簽發完成如附表所示支票1紙，復在該票據背面以自
    己名義背書後，於104年9月18日至20日間某時，在上開地點
    交予賴慶棠而行使之，以清償上開債務等情，業據證人陳文
    欽（見偵1卷第17-18、43-45頁；原審卷第318-321、330頁
    ）、賴慶棠（見偵1卷第13-14頁）於警詢、偵訊或原審審理
    時證述明確，並有○○公司與○○公司於104年9月8日簽立之專
    案合作協議書、○○公司、○○公司及○○○集團於104年9月17日
    簽立之承諾書、如附表所示支票影本（見偵1卷第3-6、27頁
    ；偵4卷第113頁）附卷可稽，且為被告所不爭執，是此部分
    事實堪以認定。　　　
  ㈡被告簽發如附表所示支票係逾越授權範圍之發票行為，有以
    下證據可資證明：　
  ⒈證人陳文欽於警詢時陳稱：被告是○○公司的負責人，我是○○
    公司的負責人，我與被告於104年9月17日合作共同承包本件
    工程，由我以○○公司名義申請本件支票本，以便於工程用款
    開票之用，我將本件支票本置於被告公司使用，結果被告自
    9月18日開始，於2個星期内就將本件支票本的支票開完，用
    於跟本件工程案不相關及其私人需要，直到10月15日，我認
    為工程還未開始要去把本件支票本拿回來，才發現該支票帳
    戶成為拒絕往來戶。後來我們到律師事務所寫了1份協議書
    ，條件就是要被告將所開出的支票全部追回，約過1年即105
    年10月左右，被告拿回9張支票，尚有10張退票沒有處理。
    被告所開出的支票與我們合作之本件工程無關等語（見偵1
    卷第17-18頁）；於105年12月13日偵訊時證稱：被告知道本
    件支票本是我準備將來進行工程時要開給下包廠商用的，本
    件支票本係專門針對本件工程來用的，我親手把本件支票本
    交給被告，放在他公司的公文櫃裡，並有鎖起來等語（見偵
    1卷第44頁正反面）；於109年6月24日偵訊時證稱：承諾書
    有寫到本件支票本係用於本件工程，我沒有同意讓被告可自
    由開支票，不然為何要寫承諾書，我直接把支票交給被告就
    好了等語（見偵4卷第216頁）；於原審審理時證稱：當初○○
    ○集團的賴得利撮合我與被告一起承包本件工程，由○○公司
    擔任管理包，被告擔任下包，所以管理包必須要有一本支票
    ，所有金錢的進出由這個支票來支出，我為了本件工程才申
    請本件支票本，這個支票本的進出一定要和本件工程有關的
    金額才能開支票；我將本件支票本交給被告時，才認識被告
    3天，怎麼可能將本件支票本隨便給他開，所以有寫1份承諾
    書，如果不限制被告於本件工程範圍內開立支票，就無須簽
    立承諾書；當時我評估本件工程利潤很好，認為被告會好好
    做，不可能亂開支票，所以才將本件支票本交給他，我並沒
    有同意被告開立本件支票本用以償還自己的債務等語（見原
    審卷第319、329-335頁）。
　⒉被告開立本件支票交予賴慶棠後，因屆期未獲給付票款，賴
    慶棠乃對○○公司聲請支付命令，經○○公司合法異議後，視為
    起訴（即原審法院105年度南簡字第225號給付票款民事事件
    ），被告於該民事案件審理時以證人身分到庭具結證稱：「
    （發票人○○公司、金額3,561,431元支票，是你交付原告《賴
    慶棠》）是的。（為何支付這張支票給原告《賴慶棠》？）因
    為我跟原告《賴慶棠》調用400萬，用桃園○○○○路0000號透天
    別墅工地房屋抵押，約定每月給付3分的利息，後來沒有辦
    法付息，原告《即賴慶棠》不要房屋抵償債務，我加計未清償
    本金利息交付這張支票給原告《即賴慶棠》」、「（支票要支
    付的款項，跟桃園大溪○○○段農舍興建有無關連？）沒有關
    係。桃園龍潭○○路跟桃園大溪○○○段農舍是不同的工地」、
    「我跟被告《○○公司》合作桃園大溪○○○段農舍，借被告《○○公
    司》的牌，約定大溪工地的款項可以使用○○公司的支票」、
    「（被告《○○公司》只授權你在合作的大溪○○○段農舍建案才
    能使用被告公司支票，為何將支票拿去作為其他建案周轉借
    款清償？）支票確實只能用在大溪○○○的建案。」、「（積
    欠原告《賴慶棠》的債務與○○公司合作大溪○○○農舍的建案無
    關？）對。」等語（見偵2卷第29-31頁）；另被告於臺灣臺
    中地方檢察署檢察官105年2月18日偵訊時供稱：「（有無去
    開○○公司支票帳戶？）有。（當時約定開支票帳戶用途？）
    做桃園大溪工程用。（你申請完○○公司合作金庫支票帳戶，
    有無開立支票？）有。我墊購材料及支付工程款。」等語（
    見105偵2615卷第29頁反面）。
  ⒊證人即○○○有限公司負責人賴得利於偵訊時證稱：「（當時雙
    方有無約定這些支票是專門針對某個工程才可以使用?）有
    ，當時有限制兩件事情，第一件事情是要針對桃園大溪的工
    程使用，第二件事情是針對桃園大溪的工程，如果將來開工
    ，25張支票不夠用，要做回籠讓支票數更多，且有限定被告
    拿自己的現金做交流使用，可以讓他開5萬、10萬小額的支
    票去回籠，這些支票的對象不得為我跟陳文欽不認識的第三
    人。」、「（你所庭呈的承諾書，就是你們當時約定如何使
    用陳文欽所交付的25張支票的承諾書？）是。」等語（見偵
    1卷第79-80頁）；於105年2月18日偵訊時證稱：「（《提示
    承諾書》這承諾書用意？）○○公司是我結盟公司，他是甲級
    營造公司，公司沒有申請支票。我又有案子介紹給蘇俊龍，
    在桃園市大溪區，蘇俊龍說要大溪案子必須使用支票，所以
    同意由蘇俊龍去辦理○○公司的支票，要用於工程上。（意思
    是否為跟○○公司借牌？）○○公司與蘇俊龍合作，所以蘇俊龍
    需要用到○○公司名義開設帳戶的支票，所以我及○○公司同意
    讓蘇俊龍去合作金庫開設公司支票，開設支票後，支票有25
    張，這25張支票之後都有開出，但不知道開給誰，都是蘇俊
    龍個人開的與工程無關。」、「（如何知道與工程無關？）
    因為之後工程沒有成立。（何時確認沒工程成立？）104年9
    月23-24日左右確定沒成立。」、「（蘇俊龍受你們什麼委
    託辦事？）我們授權他用於大溪區建案，但蘇俊龍違背我們
    約定去將支票使用於工程以外地方。」等語（見105偵2615
    卷第28頁反面）。　　　
  ⒋○○公司與○○公司於104年9月17日簽立承諾書，開篇即載明簽
    約目的：「茲因○○營造工程股份有限公司(以下簡稱甲方)，
    ○○機構(以下簡稱乙方)，○○○集團（以下簡稱丙方)共同合作
    桃園市大溪區○○○段農舍委建等案，『因而』設立銀行支票。
    相關約定如下……」等語，有承諾書1份附卷可按（見偵1卷第
    27頁）。
　⒌○○公司與○○公司104年11月簽立協議書，內容略以：「（甲方
    ：○○營造工程股份有限公司、乙方：○○營造有限公司）緣雙
    方於104年9月8日簽立『桃園市○○區○○○段000○00○地號土地共
    同合作承攬營建工程專案合作協議書』(附件一)。嗣甲方於
    合作金庫銀行○○分行開立甲存支票帳戶(帳號：00000-0)供
    乙方及○○○集圑『做為支付上開合作承攬工程款使用』，乙方
    及○○○集團並於104年9月17日出具承諾書，承諾『須對甲方負
    支票票信責任』(附件二)，甲方因而於104年9月17日交付空
    白支票簿及印鑑章予乙方保管。然乙方自104年9月18日起至
    104年10月5日止簽發共25張支票使用；卻未全部依上開承諾
    負票信責任，致有15張支票遭退票，加計4張尚未屆期之支
    票，迄今仍有如附表所示19張支票(金額共計1,696,092元整
    ，見附表1)尚未收回，該帳戶並已遭拒絕往來。茲雙方為解
    決爭執，達成以下之協議……」等語；另上開協議書之附表所
    示19張支票包括如附表所示支票，此有協議書1份在卷可參
    （見偵1卷第24-26頁）。
　⒍綜合以上證據，證人陳文欽始終證稱其僅授權被告在本件工
    程之範圍內簽發本件支票本內之支票；而被告在上開民事案
    件審理時及臺灣臺中地方檢察署檢察官偵查時亦證稱陳文欽
    授權於本件工程使用範圍內簽發本件支票本內之支票，其積
    欠賴慶棠之債務與本件工程無關；且被告以○○公司名義與○○
    公司訂定之承諾書已明確記載締約目的係因甲乙雙方承攬本
    件工程，「因而」設立銀行支票，故為該承諾書所載相關約
    定。再者，當證人陳文欽發現被告簽發本件支票本內支票，
    卻有15張支票遭退票，另有4張支票未屆期，故而與○○公司
    訂定上開協議書，內容亦載明「雙方於104年9月8日簽立『桃
    園市大溪區○○○段000等52筆地號土地共同合作承攬營建工程
    專案合作協議書』(附件一)。嗣甲方於合作金庫銀行○○分行
    開立甲存支票帳戶(帳號：00000-0)供乙方及○○○集圑『做為
    支付上開合作承攬工程款使用』」等語，足認證人陳文欽當
    初交付本件支票本及「○○營造工程股份有限公司」、「陳文
    欽」印章各1枚予被告保管時，係授權被告在本件工程使用
    範圍內簽發本件支票本內之支票，並未概括授權被告擅自簽
    發支票，被告為清償自己積欠賴慶棠之債務而簽發如附表所
    示支票，確已逾越授權。　　
　㈢被告雖辯稱：陳文欽交付空白支票本予伊，是授權伊使用支
    票簿調度資金使用，伊當時欠賴慶棠約350萬元債務，本來
    伊的帳戶有100萬現金，公司有150萬、160萬元現金，可以
    還給賴慶棠，但本件工程當時需要至少300萬元周轉，伊於
    是開本件支票給賴慶棠，將現金留下來運用云云。然查，附
    表所示之支票係被告於104年9月18日在○○公司所簽發，票面
    金額為3,561,431元，較被告所稱自有資金約260萬元高出近
    1百萬元；且該支票之發票日記載為104年9月30日，距實際
    發票日僅相隔12日，顯見被告於簽發支票時即無意以自己資
    金清償票款，其辯稱留下自有現金為本件工程周轉云云，應
    屬虛構卸責之詞，不足採信。　
　㈣被告上訴意旨又稱：觀諸卷附承諾書內容，並無法確認陳文
    欽有限制本件支票本僅能用於本件工程云云（見本院卷第31
    頁）。然查，上開承諾書已載明：「茲因○○營造工程股份有
    限公司(以下簡稱甲方)，○○機構(以下簡稱乙方)，○○○集團
    （以下簡稱丙方)共同合作桃園市大溪區○○○段農舍委建等案
    ，『因而』設立銀行支票。相關約定如下……」等語，衡情支票
    屬從事商業交易之公司或個人之信用象徵，理應審慎使用，
    依證人陳文欽所述，其與被告認識不深，因賴得利、陳瓊章
    等人介紹才與被告經營之○○公司合作本件工程，並同意提供
    本件支票本給被告使用，則依其等之共識，該支票本自然必
    須用於本件工程，豈容被告隨意開立該本票本之支票，此亦
    可由被告於原審法院105年度南簡字第225號給付票款事件之
    105年5月13日言詞辯論時證稱：「（被告《○○公司》只授權你
    在合作的大溪○○○段農舍建案才能使用被告《○○公司》支票，
    為何將支票拿去作為其他建案周轉借款清償？）支票確實只
    能用在大溪○○○農舍的建案。」等語即明（見偵2卷第30頁反
    面），從而，被告屢屢主張卷附之承諾書中並無限制本件支
    票本只能使用於本件工程云云，核無可採。
　㈤被告上訴意旨復以證人陳瓊章於偵訊時證述陳文欽交付本件
    支票本給被告時，並未約定使用範圍云云。經查，證人陳瓊
    章於偵訊時雖證稱：「（當時陳文欽交支票給蘇俊龍，有無
    約定在怎樣的情況下，蘇俊龍可以開立這支票？）沒有約定
    。（當時陳文欽有無同意蘇俊龍可以開這些支票？）有，陳
    文欽有同意，他們兩人私下都有聯絡。（陳文欽當時有無說
    蘇俊龍怎樣的條件下才可以開這些支票？陳文欽有無說蘇俊
    龍開支票前要先告知陳文欽？）沒有。（就陳文欽當時的意
    思，是讓蘇俊龍當時可以自由的開這些支票？）是，陳文欽
    並沒有做特殊的要求。」、「（當時陳文欽交支票給蘇俊龍
    時有無約定這些支票只能給誰？）沒有，陳文欽都讓蘇俊龍
    自己可以自由的開立，都沒約束。」等語（見偵1卷第90-91
    頁），然證人陳瓊章於本院審理時係證稱：「（104年8月你
    是不是有跟在庭的被告、陳文欽討論大溪區○○○的案件？）
    我介紹完之後，雙方聯絡的時候，中間我都沒有參與。」、
    「（《提示105年度營他字第337號卷第90頁反面》檢察官問『
    當時陳文欽交支票給蘇俊龍，有無約定在怎樣的情況下，蘇
    俊龍可以開立這些支票？』，你答『沒有約定』，檢察官問『當
    時陳文欽有無同意蘇俊龍可以開這些支票？』，你答『有，陳
    文欽有同意，他們兩人私下都有聯絡』，檢察官問『陳文欽當
    時有無說蘇俊龍怎樣的條件下才可以開這些支票？』，你答『
    沒有』，檢察官問『就陳文欽當時的意思，是讓蘇俊龍當時可
    以自由的開這些支票？』，你答『是，陳文欽並沒有做特殊的
    要求』，這些是不是你的證述內容？）是。（所以當時他們
    雙方接洽的時候，陳文欽確實是沒有對蘇俊龍要求，跟你之
    前證述是一樣的嗎？）對。（你們是那一天接洽之後，後續
    他們互相在互動的時候，你就沒有深入的參與？）對。」、
    「（你怎麼知道他們當時有沒有約定？支票怎麼用？）當時
    我介紹他們認識，他們都在旁邊，我看他們在抽驗，因為我
    是介紹人，所以我知道。（依工程慣例，支票給蘇俊龍的營
    造公司使用，是不是限於合作的項目？）他跟賴得利有談好
    ，他們支票怎麼使用我不知道。（他們有簽承諾書，你知不
    知道？）不知道。」、「（《提示105年度營他字第337號卷
    第87頁承諾書》承諾書你有看過嗎？）沒有。（依承諾書，
    因為合作大溪區○○○段農舍委建等案，由被告開立支票，承
    諾書⒌『乙方及丙方須秉持正常支票使用，不得藉由第三方使
    用』，承諾書的條件你知道嗎？）不知道。」、「（被告問
    ：當初是由你介紹賴得利、陳文欽給我認識？）對。（被告
    問：我們是哪時候認識的？）一樣這個時間點。（是104年8
    月，還是9月？）應該在9月的時候。」、「（如果陳文欽交
    支票給被告蘇俊龍使用，他們合作關係是因為有簽工程合約
    的關係才交付支票的，對不對？）對，之前我有聽說。（如
    果蘇俊龍把這些支票用在他私人債務上面，這樣有符合約定
    嗎？）我不知道。」、「（當初你為什麼要介紹被告跟陳文
    欽認識？）因為當時賴得利跟蘇俊龍有談合作，要有一個營
    建公司來搭配，因為被告沒有甲級營造。」、「（你知道被
    告跟○○公司有合夥要在大溪區○○○段有一個工程？）我有聽
    說，可是我沒有參與。（你是怎麼知道的？）聽他們在講，
    我有聽說這個工程有談好了。（被告跟○○公司合作之後，被
    告有要求○○公司要去開支票的帳戶，這件事情你知道嗎？）
    不知道。（你怎麼知道陳文欽有將○○營造公司25張空白支票
    、印鑑章交給被告？）陳文欽出庭有講過。（是你聽陳文欽
    說的？你有沒有親自看到陳文欽把25張空白支票、印鑑章交
    給被告的行為？）對，蘇俊龍、賴得利、陳文欽在作業的時
    候，我有坐在旁邊。（你有親眼看到陳文欽交付25張空白支
    票、印鑑章這樣的行為，是不是？）應該是有，因為那一天
    我有看到，可是我不知道後面的內容，他就講都跳票。（你
    當時跟檢察官說『蘇俊龍須要25張的空白支票，要開工程款
    給他的下包』？）這點我不知道。（你怎麼會跟檢察官這樣
    講？）應該聽賴得利講的。（也是那一天講的嗎？）事後講
    的。（事後賴得利為什麼會跟你講這件事情？）我有問，他
    有跟我說。（你為什麼會問？）因為我有聽陳文欽講他的票
    都跳了，他的票都給蘇俊龍開。（如果賴得利已經跟你講支
    票是要開給下包，為什麼你後來的筆錄會說當初支票沒有限
    制這些用途，被告可以自由的開這些支票？）我那一天有看
    到他們把支票交給他們，我不知道有承諾書。（為什麼你要
    很肯定的說『沒有限制』？）我沒有看到承諾書，我不知道。
    （當初你知不知道他們有沒有約定這25張支票的用途？）都
    不知道。（所以你今天講的才是對的？）對。」等語（見本
    院卷第203-209頁），則證人陳瓊章既未參與本件工程之進
    行，也不知道○○公司與○○公司有簽立承諾書之事，如何能知
    悉被告與陳文欽就本件支票本之使用範圍有所約定，況證人
    陳瓊章於本院審理時已證稱其係事後才聽聞賴得利講述有關
    本件支票本之事，及其於本院審理時所述才是正確的，則證
    人陳瓊章於偵訊所述，應非其親自見聞之事，尚難採為有利
    於被告之認定。
  ㈥被告上訴意旨另稱：被告開給賴慶棠之支票亦係為本件工程
    之資金調度云云。然證人賴慶棠於警詢時陳稱：「（蘇俊龍
    有無以○○公司名義開立1張351萬6431元予你？）有的。（這
    是何錢？）這是蘇俊龍欠我的工程款及跟他投資建設房屋的
    錢。」等語（見偵1卷第13頁反面）；於偵訊時陳稱：「（
    蘇俊龍有無以○○公司名義開立1張面額351萬6431元的支票給
    你？）有，我有投資蘇俊龍的工地建案，我投資了400多萬
    ，契約上有寫如果期限到了，投資的錢沒辦法還給我話，我
    可以以10萬購買他所投資的建案的房子，但我不要，後來我
    有做蘇俊龍的生意，我承包他的工程，他就一直欠我錢，金
    額一直累積，本票、支票都有開給我，但都沒兌現，後來他
    就拿這張客票給我，但也是跳票。」等語（見偵1卷第96頁
    反面），而被告於原審法院105年度南簡字第225號民事事件
    審理時，以證人身分到庭亦證稱：「（為何交付這張支票給
    原告《賴慶棠》）？因為我跟原告《賴慶棠》調用400萬，用桃
    園○○○○路0000號透天別墅工地房屋抵押，約定每月給付三分
    的利息，後來沒有辦法付息，原告《賴慶棠》不要房屋抵償債
    務，我加計未清償本金利息交付這張支票給原告《賴慶棠》。
    （支票要支付的款項，跟桃園大溪○○○段農舍興建有無關連?
    ）沒有關係。桃園龍潭文化路跟桃園大溪○○○段農舍是不同
    工地。」、「（大溪○○○農舍建案何時蓋？）跟被告《○○公司
    》簽立承諾書之後才開始動工，不到一個月就停工。（420萬
    元借款何時借的？）103、104年都有，有簽六張本票的利息
    錢，日期我記不清楚。」、「（跟原告《賴慶棠》借款，當時
    大溪○○○農舍還沒有動工，為何說借款用到大溪農舍的建案
    ？）我跟原告《賴慶棠》借錢有半年時間都有還利息錢，後來
    我要還原告《賴慶棠》400萬元的本金，我就拿○○公司的支票
    去還。」、「（原告《賴慶棠》有無施作大溪烏窟農舍的建案
    ？）沒有，這建案在整地階段就停工了。」等語（見偵2卷
    第29頁反面、第30頁正反面），則被告向賴慶棠調用之資金
    係用於桃園龍潭○○路工程，且被告與賴慶棠之債務係成立於
    本件工程之前，顯見被告向賴慶棠所調用之款項與本件工程
    根本沒有關聯，則被告所辯其向賴慶棠所調用之借款亦用於
    本件工程，實係事後辯解之詞，自不足採信。
  ㈦綜上所述，被告之辯解均屬卸責之詞，不足採信。本案事證
    明確，被告之犯行堪以認定，自應依法予以論科。
三、論罪科刑部分：　
　㈠查被告行為後，刑法第201條第1項業於108年12月25日修正公
    布，自108年12月27日起生效施行，惟此次修正僅將該條文
    之罰金數額調整換算後予以明定，罰金數額實質上並未變
    動，自不生新舊法比較適用問題，應逕行適用裁判時法即現
    行刑法第201條第1項規定。　
　㈡按刑法上之偽造有價證券罪，以無權簽發之人冒用他人名義
    簽發者，即行成立。凡未經授權或逾越授權之範圍，而以他
    人名義擅為簽發支票者，即與未受委任，擅權製作無異，均
    屬無權製作，而無解於偽造有價證券之罪責（最高法院98年
    度台上字第369號判決意旨參照）。本案被告逾越授權而簽
    發如附表所示支票，仍屬偽造有價證券行為，是核被告所為
    ，係犯刑法第201條第1項之偽造有價證券罪。被告盜蓋「○○
    營造工程股份有限公司」、「陳文欽」印章之行為，為其偽
    造有價證券之部分行為；又其偽造有價證券後持以行使，其
    行使之低度行為，應為偽造之高度行為所吸收，均不另論罪
    。被告利用不知情之會計，以電腦列印如附表所示支票上金
    額，為間接正犯。
四、撤銷原判決之理由：
　㈠原審認被告事證明確，予以論罪科刑，固非無見。然查：⑴按
    行為人犯後悔悟之程度，是否與被害人（告訴人）達成和解
    ，及其後是否能確實善後履行和解條件，以彌補被害人（告
    訴人）之損害，均攸關於法院判決量刑之審酌，且基於「修
    復式司法」理念，國家亦有責權衡被告接受國家刑罰權執行
    之法益與確保被害人（告訴人）損害彌補之法益，務必使二
    者間在法理上力求衡平。查被告於本院審理期間，已與告訴
    人即變更名稱後之○○營造公司和解，由被告將附表所示之支
    票收回交付給○○營造公司，此有被告與○○營造公司簽立之和
    解書在卷可參（見本院卷第261頁），是被告犯罪後之態度
    較之原審已有不同，其量刑基礎即有不同，應予差別處遇，
    原判決於量刑時未及審酌此項有利於被告之科刑情狀，其量
    刑自非允當。⑵未扣案如附表所示之支票（該支票背面「蘇
    俊龍」之背書除外，詳後述），係被告逾越授權範圍所偽造
    之有價證券，應依刑法第205條規定予以沒收，然原判決認
    附表所示之支票不予沒收，亦有未合。檢察官上訴意旨以被
    告先前雖與○○公司成立調解，但未依約履行，犯後態度不佳
    ，原審僅量處有期徒刑3年6月，尚嫌過輕；被告上訴意旨猶
    執陳詞否認犯罪，其等之上訴雖均為無理由，惟原判決既有
    上開可議之處，即屬無可維持，應由本院將原判決予以撤銷
    改判。
  ㈡爰審酌被告與告訴人公司合作本件工程而取得本件支票本及○
    ○公司、陳文欽之印章，其卻逾越授權範圍，為清償自己之
    債務，擅自簽發如附表所示支票交付予債權人賴慶棠，其後
    更任由該支票因存款不足退票，不僅影響○○公司之票據信用
    甚鉅，更使其無端背負票據債務，被告所為實值非難；兼衡
    被告之犯罪動機、手段，及被告與○○公司更名後之○○營造公
    司達成和解，犯後態度與原審相比，已有改善，另斟酌被告
    自陳國中畢業之智識程度，從事營造業、月收入不定，離婚
    、育有1名成年子女之家庭生活狀況等一切情狀，量處如主
    文第二項所示之刑。
  ㈢是否沒收之說明：　　
　⒈刑法第205 條就偽造之有價證券，固規定不問屬於犯人與否
    ，均沒收之。惟在票據上簽名者，依票上所載文義負責，且
    票據之偽造，不影響於真正簽名之效力。從而背書人在偽造
    票據背面簽名者，即應負背書人責任。於將偽造票據諭知沒
    收時，自應將該背書排除在外，以免影響合法執票人之票據
    權利。另最高法院48年台上字第1533號判決，就盜用印文，
    無庸依刑法第219 條宣告沒收，乃係偽造文書章節之規定，
    與偽造有價證券無涉（最高法院106年度台上字第1236號判
    決意旨參照）。查，未扣案如附表所示之支票1紙，為被告
    偽造之有價證券，被告在該支票上簽名以為背書轉讓之表示
    ，該部分簽名既屬真正，其效力不受影響，應排除於沒收之
    列；而附表所示支票上「○○營造工程股份有限公司」、「陳
    文欽」之印文各1枚，既係被告盜用「○○營造工程股份有限
    公司」、「陳文欽」之印章所蓋，為偽造有價證券之部分行
    為，所形成之「○○營造工程股份有限公司」、「陳文欽」印
    文，已為偽造有價證券之一部，則依刑法第205條之規定，
    就未扣案如附表所示支票，除背書人「蘇俊龍」之簽名外，
    不問屬於犯人與否，宣告沒收。
  ⒉按「宣告前二條之沒收或追徵，有過苛之虞、欠缺刑法上之
    重要性、犯罪所得價值低微，或為維持受宣告人生活條件之
    必要者，得不宣告或酌減之。」刑法第38條之2第2項定有明
    文。查被告既已與更名前之○○公司成立調解（見偵4卷第117
    -118頁），即負有履行調解筆錄內容之義務，如被告未依約
    履行，○○公司得執以聲請強制執行，是如再沒收被告因偽造
    如附表所示支票所獲利益，有過苛之虞，自不併予宣告沒收
    ，附此敘明。
據上論斷，應依刑事訴訟法第369條第1項前段、第364條、第299
條第1項前段（僅引程序法），判決如主文。
本案經檢察官陳冠霖提起公訴，檢察官李佳潔提起上訴，檢察官
葉耿旭到庭執行職務。
中　　華　　民　　國　　111 　年　　10　　月　　18　　日
                  刑事第一庭    審判長法  官  陳連發
                                      法  官  洪榮家   
                                      法  官  何秀燕
以上正本證明與原本無異。
如不服本判決應於收受送達後20日內向本院提出上訴書狀，其未
敘述上訴理由者，並得於提起上訴後20日內向本院補提理由書（
均須按他造當事人之人數附繕本）「切勿逕送上級法院」。
　　　　　　　　　　　　　　　　　　　書記官  翁心欣 
中　　華　　民　　國　　111 　年　　10　　月　　18　　日

附錄本案論罪科刑法條：
刑法第201條
意圖供行使之用，而偽造、變造公債票、公司股票或其他有價證
券者，處3年以上10年以下有期徒刑，得併科9萬元以下罰金。
行使偽造、變造之公債票、公司股票或其他有價證券，或意圖供
行使之用而收集或交付於人者，處1年以上7年以下有期徒刑，得
併科9萬元以下罰金。
附表：
支票號碼 發  票  人 發票日 票面金額 （新臺幣） 背書人  NL0000000號 ○○營造工程股份有限公司 104年9月30日 3,561,431元 蘇俊龍 

【卷目索引】
一、本案部分：　　　　
⒈105年度營他字第377號卷，即偵1卷 
⒉106年度偵字第14691號卷，即偵2卷 
⒊107年度他字第2500號卷，即偵3卷 
⒋107年度偵續字第110號卷，即偵4卷 
⒌105年度司促字第631號民事卷宗 
⒍105年度南簡字第225號民事卷宗 
⒎105年度簡上字第260號民事卷宗 
⒏原審109年度訴字第912號卷，即原審卷 
⒐本院111年度上訴字第685號卷，即本院卷 
　
二、調卷部分：
⒈臺灣臺中地方檢察署105年度偵字第2615號卷，即105偵2615卷
⒉臺灣新北地方檢察署105年度偵字第8755號卷，即105偵8755卷